【裁判字號】    95,上易,444
【裁判日期】    951031
【裁判案由】    詐欺
【裁判全文】
臺灣高等法院臺南分院刑事判決         95年度上易字第444號
上  訴  人  臺灣臺南地方法院檢察署檢察官
被      告  乙○○
上列上訴人因被告詐欺案件，不服臺灣臺南地方法院95年度易字
第211號中華民國95年6月14日第一審判決（起訴案號：臺灣臺南
地方法院檢察署95年度調偵字第98號），提起上訴，本院判決如
下：
    主  文
上訴駁回。
    理  由
一、公訴意旨略以：被告乙○○原為臺南市○○區○○路一段四
    十一號一樓「永祥電腦資訊社」負責人，明知自己因積欠地
    下錢莊龐大債務，且無資力清償，致「永祥電腦資訊社」器
    材、設備等（如電腦伺服器、主機、顯示器、冰箱等）有隨
    時遭債權人取償變賣之可能，竟隱暪上開事實，並意圖為自
    己不法所有，先行於民國九十四年三月十七日間，向告訴人
    甲○○佯裝欲行盤讓「永祥電腦資訊社」器材、設備等，甲
    ○○一時不察，進行與乙○○簽定盤讓契約，雙方約定由乙
    ○○先行整理後於三日後即同年月二十一日將店內所有器材
    設備點交予甲○○，甲○○並因此先行交付訂金即面額十萬
    元之支票一紙予乙○○收受（該紙支票業已兌現），乙○○
    亦交付一紙面額十萬二千元之本票一紙予甲○○收執，以取
    信甲○○。詎其後於同年月二十日間，上開器材即遭不詳債
    權人搬遷一空，甲○○於同年月二十一日下午四時許前往上
    址時，即發覺店內器材設備等已全部不見，乙○○亦不知去
    向，甲○○至此始知受騙，因認被告涉犯刑法第三百三十九
    條第一項詐欺取財罪嫌。
二、本件公訴人認被告涉犯刑法第三百三十九條第一項詐欺取財
    罪嫌，無非以被告於偵查中供述、告訴人之指訴；證人江福
    田、陳佰輝、楊靜欣之證述；支付證明單、盤讓紛爭協議影
    本各一份；被告簽發之面額十萬二千元本票之影本一張；現
    場照片十三張；臺南市安南區調解委員會調解書及臺灣臺南
    地方法院檢察署公務電話紀錄各一份在卷可參等資為論據。
三、按犯罪事實應依證據認定之，無證據不得認定犯罪事實；又
    不能證明被告犯罪者，應諭知無罪之判決，刑事訴訟法第15
    4條第2項、第301條第1項分別定有明文。而認定犯罪事實所
    憑之證據，雖不以直接證據為限，間接證據亦包括在內，然
    無論直接或間接證據，其為訴訟上之證明，須於通常一般之
    人均不致有所懷疑，而得確信其為真實之程度者，始得據為
    有罪之認定，倘其證明尚未達到此一程度，而有合理之懷疑
    存在，致使無從形成有罪之確信，根據罪疑唯輕、罪疑為有
    利被告之原則，即不得遽為不利被告之認定，最高法院76年
    臺上字第4986號著有判例可參。次按刑事訴訟法第161條第1
    項規定：檢察官就被告犯罪事實，應負舉證責任，並指出證
    明之方法。因此，檢察官對於起訴之犯罪事實，應負提出證
    據及說服之實質舉證責任。倘其所提出之證據，不足為被告
    有罪之積極證明，或其指出證明之方法，無從說服法院以形
    成被告有罪之心證，基於無罪推定之原則，自應為被告無罪
    判決之諭知，最高法院92年臺上字第128號亦著有判例可參
    。又按被害人之陳述固得採為認定犯罪事實之證據資料，然
    須無瑕疵，且就其他方面調查又與事實相符，始得採為科刑
    之基礎。而所謂就其他方面調查認與事實相符，非僅以所援
    用之證據足以證明被害結果為已足，仍應調查其他補強證據
    ，以證明被害人陳述確有相當之真實性，而為通常一般人均
    不致有所懷疑，始得據為有罪之認定。次按認定犯罪事實，
    應綜合所有直接、間接證據，本於推理作用，確信其為真實
    之程度，而為有罪之認定，尚難僅憑告訴人唯一之指訴為論
    斷之依據。而刑法第339條第1項規定詐欺罪之方法乃以詐術
    使人交付財物或得財產上不法利益，而所謂「詐術」乃指使
    人陷於錯誤之欺罔方法，至使被害人就特定事實之判斷，發
    生全部或局部之錯誤，或行為人就事實之全部或一部使用欺
    罔之方法。而該罪固不以施用詐術為使人陷於錯誤之唯一原
    因，然必欺罔行為與錯誤間有一定之因果關係，是以行為人
    雖施用詐術，而被害人並未陷於錯誤，則詐術與錯誤間既無
    因果關係，縱行為人在財物上有所收益，亦不成立本罪。
四、本件被告乙○○於九十四年三月二十日前，在臺南市○○區
    ○○路一段四一號一樓所經營之事業名稱為「永翔電腦資訊
    社」，並非起訴書所載之「永祥電腦資訊社」，公訴人據以
    提起公訴所引用之證據資料，包括臺南市政府營利事業登記
    證、支付證明單及告訴人於檢察事務官詢問時之申告筆錄顯
    示，均為「永翔電腦資訊社」，該「永祥電腦資訊社」顯係
    起訴書誤載（以下均稱「永翔電腦資訊社」），合先敘明。
五、訊據被告乙○○固於偵查中坦承有於上揭時地與告訴人締約
    頂讓伊所經營之「永翔電腦資訊社」，並收受告訴人交付之
    訂金即十萬元支票，且已兌換；另積欠地下錢莊龐大債務，
    有遭隨時取償之危險，嗣店內器材設備於同年月二十日間即
    遭不詳債權人搬遷一空，「永翔電腦資訊社」尚未完成點交
    ，被告仍有管理權，同年月二十一日預定點交日，被告並未
    依約前往現場等語，惟堅詞否認有何詐欺取財之犯行，於偵
    查中辯稱略以：「伊當時週轉不靈，而且另外向錢莊借錢，
    所以想把店轉讓給別人，談成三天之後，告訴人說該店這樣
    經營不划算，伊有簽十萬二千元的本票給告訴人，打算把電
    腦賣掉還告訴人。」等語；於原審準備程序、審理程序中則
    辯稱：「本來伊與告訴人講好以五十萬元頂讓，告訴人先給
    伊十萬元訂金，從告訴人給伊訂金那天開始，伊的店就給他
    經營，但伊在外面有積欠人家錢，伊跟他講說，尾款給伊，
    伊要拿去還債，告訴人拖拖拉拉的，在那邊想划不划算的問
    題；九十三年十月份開始伊就跟地下錢莊借錢，頂這家店，
    一開始借十萬元，陸續清償的結果至九十四年三月時候變成
    欠二十萬元。他們常常來要錢，已經要很多天了，伊跟他們
    講說，伊的店已經頂讓給人家，等伊收到尾款之後就還錢，
    錢莊的人有說，如果再拿不到錢，就要搬伊的電腦。」等語
    。
六、經查：
（一）被告乙○○原係臺南市○○區○○路一段四十一號一樓「
      永翔電腦資訊社」負責人，告訴人許俊欽係見報知悉該資
      訊社欲頂讓，遂於九十四年三月十七日，前往上開資訊社
      ，與告訴人清點店內器材後，締約轉讓上開資訊社（即網
      咖店），雙方並約定於告訴人給付尾款後即行交接店內器
      材設備，告訴人先行交付面額十萬元之支票一張予乙○○
      收受作為訂金（該張支票業經被告兌現），而被告亦即將
      上開資訊社及鑰匙先行交予告訴人經營，告訴人於其後經
      營之數日內尚為被告代墊網路費用二萬元，嗣於同年月二
      十日，告訴人與被告合意解除契約，被告遂簽發面額十萬
      二千元之本票一張交予告訴人，約定翌日返還解除契約而
      清算後應返還之款項等情，核告訴人於偵查中及原審審理
      中所指述，與被告於檢察官偵查中及原審準備程序所述大
      致相符，復有支付證明單（包括設備器材之附表）、盤讓
      紛爭協議影本及被告簽發之面額十萬二千元本票影本附卷
      可參，自堪認定屬實。就上開締約過程中，被告就交易標
      的之上開資訊社情況，係簽約當日與告訴人清點，並簽具
      支付證明單之附表，而未有任何隱匿；告訴人且係親自前
      往該店與被告洽商，而經過觀察、評估該店經營狀況、利
      害得失及風險，以決定是否締約。則就告訴人與被告締約
      過程觀之，尚難認被告有公訴人所指對於告訴人佯裝盤讓
      該店器材設備之施用詐術，及告訴人就盤讓契約之內容有
      何因與被告磋商而陷於錯誤致為給付之情形。
（二）又告訴人於原審審理時詰證：於訂金交付之後並沒有說好
      何時交接，我叫人家去幫忙，發現被告問題很多，好像在
      躲債一樣，伊有進去營業一、二天，三班制二十四小時，
      伊自己做不來，所以找人家來幫忙，後來找到被告後，伊
      先提出要解除契約，因被告都沒有教伊做生意，泡茶伊也
      不會，沒有約定確定時間交接，伊與被告是約定伊把尾款
      四十萬元支付後就交接等語（見原審卷第三十頁至第三十
      一頁）。可見告訴人與被告締約後，告訴人係因接手經營
      之情況並不順遂，乃向被告要求解除契約，尚非因被告有
      何拒絕履約之情事，更何況被告於締約之初，即將該資訊
      社交予告訴人經營。則被告無論就上開締約過程或締結後
      之履行情形，均無從認被告有何不法所有之意圖。
（三）告訴人於警詢及檢察事務官詢問時固指訴：九十四年三月
      二十日伊告訴被告，伊不頂讓該店了，被告就說要把電腦
      賣掉還錢給伊，也開了一張本票，面額十萬二千元，被告
      說伊在店裡見習三天，營收的三日所得要扣除，然後與伊
      約定翌日下午四點在被告的店，被告要把錢還給伊，現在
      被告把店內器材都搬走了，伊也無法營業，所以伊認為被
      告詐欺等語（上開發查字第七九六號卷第八頁）。惟查：
（１）按債務不履行之態樣繁多，有因當事人間存有抗辯事由而
      不履行者，有因債務人事後財務惡化致一時不能履行者，
      甚且有債務人惡意之不履行者，然其是否構成刑法第三百
      三十九條第一項之詐欺罪，非可一概而論，端視債務人於
      取得財物之初，是否有為自己或第三人不法所有之意圖，
      非謂一有不履行之情形，即應論以詐欺罪責。
（２）被告與告訴人於九十四年三月二十日所簽訂之「盤讓紛爭
      協議」，係為返還告訴人前所給付之訂金及代墊之網路費
      用扣除告訴人三日營業收入之款項所簽具，亦即，被告此
      部分債務之發生，係盤讓契約解除後，雙方為清算前因盤
      讓契約所衍生財產上損益變動所協議內容，被告與告訴人
      間，並未再有任何具體款項或財產上利益之收支或變動。
      則被告縱未能於九十四年三月二十一日如期返還約定款項
      ，揆之上開意旨，顯僅能認係被告民事上之給付遲延（被
      告所積欠之上開款項，於九十五年一月六日經臺南市安南
      區調解委員會調解成立，被告亦於同年三月六日分期付款
      清償完畢，有調解書一份附於調偵卷第二頁及被告郵政匯
      款執據六張附於原審卷第十九頁至第二十一頁），尚不足
      認定被告有何詐欺取財犯行。
（３）又證人江福田、陳佰輝及楊靜欣固均於警詢時證述該資訊
      社之器材設備遭搬遷一空等語（核退偵卷第三頁至第六頁
      ），然究竟係何人搬走，並無任何證據可為進一步之證明
      ，況就上開所述，該資訊社之器材設備遭搬運一空之事實
      ，係發生在被告與告訴人合意解除契約之後，無論是否為
      被告自行搬離抑或如被告所述係遭地下錢莊所搬走，亦未
      能遽以推認被告於上開盤讓契約之締約及履約過程中有何
      不法所有意圖，或對於告訴人有何施以詐術之情節。
（四）綜上所述，公訴人所舉之證據，不足積極證明被告有施用
      詐術之行為及告訴人有何陷於錯誤之情形，且無從證明被
      告主觀上有詐欺之犯意及不法意圖，復查無其他積極證據
      足認被告有何詐欺取財犯行，公訴人所指被告之犯罪嫌疑
      ，仍有合理之懷疑存在，揆諸前開法律規定及判例意旨，
      既不能證明被告犯罪，爰依法為無罪之諭知。
七、綜上各情，證人即告訴人許俊欽於偵查中所為上揭不利被告
    之證詞，既均有前開合理之懷疑，難認屬實情，且又查無任
    何被告確涉犯有上開犯行之相關事證，又證人即告訴人其片
    面所指訴被告在兩造合意解除系爭盤讓契約後，未於約定期
    日返還款項，而讓系爭資訊社之器材設備遭搬遷而犯有上開
    罪嫌，並無其他補強證據以佐證其真實性，自難憑證人即告
    訴人有瑕疵之供述，作為被告有罪之唯一證據。檢察官所舉
    證據及法院依法定職權調查所得之證據，尚未達於通常一般
    人均不致有所懷疑之程度，被告所辯並無上開犯行，尚堪採
    信，此外復查無其他積極證據足資證明被告確有刑法第三百
    三十九第一項之普通詐欺之犯行，應認為不能證明被告犯罪
    ，尚難以臆測或假設性之推論，遽以認定被告犯罪，且縱被
    告隱匿積欠地下錢莊之債務屬實，而此之隱匿行為尚無致告
    訴人發生錯誤，且被告亦無因此而得財物上之不法利益，亦
    難據此而為被告不利之認定，應認本件純係民事債務上之糾
    紛。本院經核原判決認事用法俱無不合，檢察官上訴意旨稱
    原判決認定事實及適用法律違誤，指摘原判決不當，為無理
    由，應予駁回其上訴。
據上論結，應依刑事訴訟法第368條，判決如主文。
本案經檢察官邱克斌到庭執行職務。
中    華    民    國    95    年    10    月    31    日
                  刑事第二庭    審判長法  官  葉居正
                                      法  官  郭千黛
                                      法  官  吳森豐
以上正本證明與原本無異。
不得上訴。
                                      書記官  李梅菊
中    華    民    國    95    年    10    月    31    日


司法院資訊處製作；財團法人民間司法改革基金會備份。
